【裁判字號】    95,訴,914
【裁判日期】    970116
【裁判案由】    分割共有物
【裁判全文】
臺灣彰化地方法院民事判決  95年度訴字第914號
原        告  辛○○
              壬○○
前列二人共同
訴 訟代理 人  楊振芳律師
被        告  癸○○
              丙○○
              乙○○
              庚○○
              戊○○
前列五人共同
訴 訟代理 人  黃茂松律師
複  代理  人  甲○○
被        告  丑○○即己○○.
              卯○○即丁○○.
              辰○○即丁○○.
              寅○○即丁○○.
              子○○即丁○○.
上列當事人間請求分割共有物事件，本院判決如下：
    主      文
原告之訴駁回。
訴訟費用由原告負擔。
    事實及理由
一、按當事人死亡者，承受訴訟人於得為承受時，應即為承受之
    聲明，他造當事人，亦得聲明承受訴訟，民事訴訟法第175
    條定有明文。經查：被告丁○○於訴訟程序進行中即民國96
    年9月16日死亡，其繼承人係卯○○、辰○○、寅○○、子
    ○○等人；被告己○○已於96年10月17日死亡，其繼承人係
    丑○○，此情各有相關戶籍謄本、繼承系統表及本院拋棄繼
    承准予備查通知書影本等件附卷可參。是以，原告聲明應由
    該等繼承人承受訴訟，核與前開規定，即無不合，應予准許
    。
二、原告主張：
  (一)坐落彰化縣花壇鄉○○○段358、358-1、358-3、358-5、35
    8- 6等地號土地（以下簡稱系爭土地）原係原告及被告庚○○、戊○○、癸○○、丙○○、乙○○，暨原共有人己○○
    、丁○○等人共有。
  (二)原共有人己○○、丁○○於起訴後已死亡。被告丁○○之繼
    承人係卯○○、辰○○、寅○○、子○○等人。被告己○○
    之繼承人係丑○○。其中丁○○所遺系爭土地應有部分，已
    由被告卯○○、辰○○、寅○○、子○○等人辦竣繼承登記
    。
  (三)系爭土地並無不能分割之理由，亦未定有不分割之期限，奈
    何兩造無法協議分割。爰依民法第823條、第824條等規定，
    訴請依照附圖所示方案分割等語。
三、按法院裁判分割共有物而以原物分配於各共有人時，係使共
    有關係變更為單獨所有，其性質為共有人間應有部分之交換
    ，自屬處分行為，均以共有人之處分權存在為前提，如果共
    有人就共有物並無處分權可資行使，法院即無從基此為裁判
    分割。若有共有人死亡，而其繼承人未辦理繼承登記者，依
    民法第759條：「因繼承、強制執行、公用徵收或法院之判
    決，於登記前已取得不動產物權者，非經登記，不得處分其
    物權。」規定，自不得處分該應有部分，應由原告先行或同
    時請求該等繼承人辦理繼承登記（最高法院69年度台上字第
    1134號判例要旨參照），始得分割。次按原告之訴，依其所
    訴之事實，在法律上顯無理由者，法院得不經言詞辯論，逕
    以判決駁回之（民事訴訟法第249條第2項規定參照）。
四、經查：原告主張系爭土地原係原告及被告庚○○、戊○○、
    癸○○、丙○○、乙○○，暨原共有人己○○、丁○○等人
    共有；原共有人己○○、丁○○於起訴後已死亡，被告丁○○之繼承人係卯○○、辰○○、寅○○、子○○等人，被告
    己○○之繼承人係丑○○；其中丁○○所遺系爭土地應有部
    分，已由被告卯○○、辰○○、寅○○、子○○等人辦竣繼
    承登記各情，固據原告提出土地登記謄本、繼承系統表、戶
    籍謄本及本院拋棄繼承准予備查通知書影本等件為證。惟查
    ：本院曾於96年12月19日裁定命原告應於收受裁定5日內查
    報或補正下列事項：「一被告己○○、丁○○等2人之除戶
    登記謄本、繼承系統表，及渠等全體繼承人之戶籍謄本。二
    具狀聲明該等繼承人承受訴訟，及追加該等繼承人辦理繼承
    登記之訴。三本件土地最新地號全部土地登記謄本。」該裁
    定於96年12月19日送達原告，此情有送達證書附卷可參。茲
    據原告於96年12月25日查報系爭土地最新「地號全部」土地
    登記謄本顯示，被繼承人己○○所遺系爭土地應有部分各36
    分之6，均未辦理繼承登記，原告迄今亦未依前開補正裁定
    意旨，追加繼承登記之訴。準此各情，系爭土地既有未辦理
    繼承登記情事，原告亦拒絕追加繼承登記之訴，揆諸前開判
    例及規定意旨，原告逕行請求判決分割系爭土地，洵屬無據
    。
五、從而，依原告所訴之事實，在法律上顯無理由，逕以判決駁
    回。
六、訴訟費用之依據：民事訴訟法第78條、第85條第1項前段。
中    華    民    國    97    年     1    月    16    日
                  民事第一庭    法  官  陳正禧
上正本係照原本作成。
如對判決上訴，應於判決送達後20日內向本院提出上訴狀。
中    華    民    國    97    年     1    月    16    日
                                書記官  蕭美鈴


司法院資訊處製作；財團法人民間司法改革基金會備份。
